臺北高等行政法院判決　　　　　　　　　　　　　　九十二年度訴字第一九三七號
　　　　　　　　　　　　　　　.
　　原　　　告　甲○○
　　　　　　　　乙○○
　　被　　　告　財政部臺北市國稅局
　　代　表　人　張盛和（局長）
　　訴訟代理人　丙○○
右當事人間因營業稅事件，原告不服財政部中華民國九十二年三月五日台財訴字第○
九一○○五六六七九號訴願決定，提起行政訴訟。本院判決如左：
　　主  文
原告之訴駁回。
訴訟費用由原告共同負擔。
　　事  實
一、事實概要：原告未依規定辦理營業登記，以其個人名義為起造人，於其所有坐落
    台北市○○區○○段一小段一五六地號土地，投資興建台北市○○街三十八巷三
    十二號等建物，原告等分別於八十九年十月二十三日及九十年四月二日將其所共
    同取得建物中錦西街三十八巷三十二之一號二樓之一與同座落門牌之七樓及錦西
    街三十八巷三十四號一樓之共同使用部分等房屋出售。案經原處分機關臺北市稅
    捐稽徵處大同分處查獲後，乃以查得系爭房屋之公證契價作為其房屋銷售額，各
    計新台幣（以下同）九一七、八一○元及一、二一八、九九○元（未含稅），乃
    分別補徵營業稅計四五、八九○元及六○、九四九元（原告等已分別於九十一年
    一月十四日及同年三月七日繳納），並按其所漏稅額處一‧五倍罰鍰計六八、八
    ○○元及九一、四○○元（計至百元止），原告不服，申請復查，未獲變更，提
    起訴願，亦遭駁回。原告猶未甘服，遂向本院提起行政訴訟。
二、兩造聲明：
　(一)原告聲明：原處分及訴願決定均撤銷。
　(二)被告聲明：駁回原告之訴。
三、兩造之主張：
甲、原告主張：
  (一)本人並非以建屋出售為業的營業人：
  1.依訴願決定書指出依營業稅法第一條：「在中華民國境內銷售貨物或勞務及進口
    貨物，均應以本法規定課徵營業稅。」同法第三條第一項：「將貨物之所有權移
    轉與他人，以取得代價者，為銷售貨物。」
  2.財政部八十一年一月三十一日台財稅第000000000號函釋規定：「建物
    出售核屬營業稅法規定應課徵營業稅之範圍．．．。」，但其說明三提及：「營
    業人每多假借（利用）個人名義建屋出售，規避營業稅及營利事業所得稅，造成
    依法登記納稅之業者稅負不公平，亟應改進遏止，以杜取巧。」
  3.由上述說明三可得知，其主要規範公司假借（利用）個人名義建屋出售，防止公
    司逃漏稅所以不能單方面認為建屋出售就一定是營業人，需課營業稅、營利事業
    所得稅及營業登記，而未從事實面加以調查，是否為一真正營業人，故意假借（
    利用）個人名義建屋出售，而欲逃漏稅？且為業之標準為一經常性、重覆性的概
    念，本案當事人全無以建屋出售為業的事實，自購買土地迄至改建交屋止未曾移
    轉土地。
  4.綜上所言且依營業稅法第六條：「有左列情形之一者為營業人：一、以營利為目
    的之公營、私營或公私合營之事業。二、事業、．．．機關、團體、組織．．．
    。三、外國之事業、機關、團體、組織．．．。」可知營業稅法中所認定銷售貨
    物的納稅義務人是營業人，是具有事業、機關、團體、組織裡，依其定義認為營
    業人是一種長期固定反覆營業特種商品為目的之組織者。依訴願事實：為本人、
    胞弟及胞妹三人出資所得之房屋，原預計房屋自用、出租，奈何原有借款金額及
    高得離譜的利息，壓得兄妹三人喘不過氣來，迫於無奈始出售房屋，償還房貸借
    款，總不能不顧房貸而被拍賣吧！且本人僅此一處（以二十年積蓄所所購三十餘
    坪）自有土地改建，並非像建商專以收購土地、房屋，再加以拆除改建出售，故
    本件實無營利及以此為謀生之道，且三人各有正職，二人為電話公司職員、另一
    人為公職人員，三人就是當事人無須假借（利用）個人名義，絕非如建商一般性
    質之營業人，而不適用營業稅法。課稅之主體為營業之行為，但訴願決定書內以
    「涉嫌」字眼，但並無針對本人上開所提出理由加以查證、反駁，而逕以「涉嫌
    」字眼做為訴願的內容，令人感不可思議，現是依法行政、法治的社會，舉一例
    ：法院判刑，需依法查明違法的確切事實證據，再以法條來判刑，且稅捐法定主
    義，豈容公務人員隨便如上處理，是否違反其查明事實的職權，已嚴重侵害本人
    權益，請法院查明事實，還本人一公道。
  (二)本人所擁有土地、房屋皆為自用，符合自用改建的解釋意旨：
  1.另依財政部八十一年一月三十一日財稅第000000000號函，且兼顧自用
    住宅用地拆除改建房屋出售之事實及當事人權益，特規定：建物出售者，除土地
    所有權人以持有一年以上之自用住宅用地，拆除改建房屋出售，應按其出售房屋
    之所得課徵綜合所得稅外，均應依法辨理營業登記，並課徵營業稅及營利事業所
    得稅。針對本號函之適用疑義，其持有一年、自用住宅用地有其處理意見，然此
    二項認定之標準並非是唯一，因為事件有其個別性、特殊性，硬要一體適用之，
    實有困難之處，也影響到當事人權益，所以上述二項認定標準應為其中之一，其
    餘應照實際情況來加以認定，方符合憲法上比例原則（無逾越法律及法律授權之
    裁量權）、法律保留原則及保障人民財產之權。
  2.於九十一年四月四日釋字第五四二號大法官解釋：「．．．系爭作業實施計畫中
    關於安遷救濟金之發放，係屬授與人民利益之給付行政，並以補助集水區內居民
    遷村所需費用為目的，既在排除村民之繼續居住，自應以有居住事實為前提，其
    認定之依據，設籍僅係其一而已，上開計畫竟以設籍與否作為認定是否居住於該
    水源區之唯一標準，雖不能謂有違平等原則，但未顧及其他居住事實之證明方法
    ，有欠周延。相關領取安遷救濟金之規定應依本解釋意旨儘速檢討改進。」
  3.同上理本人所提設籍（便於行政作業）只是認定標準之一，於法有據，然貴處竟
    認定本人為非自用住宅用地改建，實屬有誤。本件之訴願事實有其個別性、特殊
    性，實難符合財政部八十一年一月三十一日台財稅第000000000號函之
    認定標準，然本人、胞弟以訴願事實內加以說明，火災是一不可抗力之因素，萬
    不能將此不利因素所造成之後果，也就是房屋燒燬致不能居住，也無法設籍，，
    導致不符合解釋令規定，而認定本人與胞弟有營業，需辦理營業登記、繳納營業
    稅及營利事業所得稅，其不利由本人與胞弟全額負擔，對我們而言實無法接受，
    應按照訴願事實、理由認定，本人仍符合持有一年自用住宅用地拆除改建的實際
    意義，而非陷於文字表面的狹隘。
  4.前提到法律保留原則及司法院釋字第五四二號解釋，但訴願委員會所作訴願決定
    書並未針對此點，有任何說明、解釋，只提及「非屬以持有一年以上之自用住宅
    用地，與規定不符，自難援用，所訴核無足採。」，這樣的回應，實令本人不服
    ，望承審法院對此點釐清法理，以維權益，實感德恩。
  (三)本人認為復查未踐行行政程序法調查規定，嚴重損害本人權益
    行政程序法第一章第六節為調查事實及證據共有八條法律，其中第四十三條：「
    行政機關為處分或其他行政行為應斟酌全部陳述與調查事實及證據之結果，依論
    理及經驗法則判斷事實之真偽，並將其決定及理由告知當事人。」然而，本件訴
    願決定書內的理由三中只載明本件申請人非屬持有一年以上之自用住宅用地拆除
    改建房屋出售，並未具體說明本人訴願之事實、理由那不符合規定，只說申請人
    主張，核不足採，試問本人如何信服？明顯違反上述行政程序法之必要規定。
  (四)未事先輔導，待出售完畢，後補課營業稅及罰鍰
  1.依土地法第八十條：「土地使用，謂施以勞力資本為土地之利用。」土地法第八
    十九條：「市縣地政機關對於管轄區內之私有空地及荒地，得劃定區域，規定期
    限，強制依法使用。」土地稅法第二十一條：「凡經直轄市或縣（市）政府核定
    應徵空地稅之土地，按該宗地應納地價稅基本稅額加徵二至五倍之空地稅。」現
    本人依法令使用土地，萬想不到竟需課徵營業稅，政府都是贏家，人民權益何在
    ？但依八十年七月十日台財稅第八○一二五○七四二號函說明三：「事前之輔導
    重於事後之調查，稽徵機關對建屋出售案件，應於起造或預售初期即掌握資料，
    進行調查，輔導依法登記納稅，．．．。」，所以宣導工作，可以使人們瞭解法
    令及自身權益，如果沒有這麼做，是不是有關機關怠忽職守呢？可見這也是一項
    重要工作，但卻沒有做到，而直接查到補稅及罰鍰，有違程序正義原則。
  2.當初大同分處開營業稅單時就要同時開罰鍰單，並且告知後果之重要性，而非先
    挖一個坑（開營業稅單），再叫當事人跳進去（開罰鍰單），本人覺得做法欠妥
    ，故提出行政訴訟，爭一個理字。且行政程序法第八條：「行政行為，應以誠實
    信用之方法為之，並應保護人民正當合理之信賴。」如以上述本人所受情形為「
    未事先輔導，待出售完畢，後補課營業及罰鍰，何來的誠實信用之方法，難道該
    行政程序法是一虛法，好看而已，前車之鑑不遠矣，最佳的例子便是警察躲在一
    處大家看不見的地方，執行違規的取締，卻引起廣大的民怨，那有警察躲起來偷
    拍違規事件，要不然警察正大光明捉違規，大家也沒話說，躲起來捉違規，大家
    會覺得這方法不好，有違誠實信用之方法。既然行政程序法已明文規定誠實信用
    方法為之，本件即已不符該法規定，理應另為適法之處分。
乙、被告主張：
  (一)查本案原告等違章事實，有臺北市政府工務局八十七年三月二十八日核發之八十
    七建字第一二九號建造執照及八十九年四月二十八日核發之八十九使字第一三九
    號使用執照、契稅申報書、建築改良物買賣所有權移轉契約書等影本附卷可稽，
    原處分洵屬有據。
  (二)原告主張其等確為自有土地、地上建物而改建，並非建屋營利謀生，房屋燒毀致
    不能居住、設籍等云云，經查原告等以其個人名義為起造人，於其所有坐落本市
    大同區○○段○○段一五六地號土地，投資興建本市○○街三十八巷三十二號等
    建物，原告等分別於八十九年十月二十三日及九十年四月二日將其所共同取得建
    物中錦西街三十八巷三十二之一號二樓之一一樓、同坐落門牌之七樓及錦西街三
    十八巷三十四號一樓之共同使用部分等房屋出售，係屬在境內銷售貨物，自應依
    法課徵營業稅。次查系爭建地於八十七年三月合作興建房屋時至前一年，其間已
    屬空地，雖原告主張原址房屋係因於七十九年元旦遭火燒燬，無法居住，實情非
    得已，惟核與前揭財政部函釋「土地所有權人以持有一年以上自用住宅用地，拆
    除改建房屋出售者。」之規定不符，自難援用，原告等既非屬持有一年以上之自
    用住宅用地拆除改建房屋出售，是市稅處依行為時營業稅法第五十一條第一款及
    前開財政部八十一年一月三十一日台財稅第000000000號函釋規定補徵
    營業稅並處以罰鍰，並無不合。原告主張，核不足採。是原核定罰鍰處分，核與
    前開法條規定，並無不合，請續予維持。
  (三)綜上論結，原告之訴應認為無理由，爰請求依法駁回原告之訴。
　　理  由
一、按「在中華民國境內銷售貨物或勞務及進口貨物，均應依本法規定課徵營業稅。
    」、「營業稅之納稅義務人如左：一、銷售貨物或勞務之營業人」、「將貨物之
    所有權移轉與他人，以取得代價者，為銷售貨物。‧‧‧」、「營業人之總機構
    及其他固定營業場所，應於開始營業前，分別向主管稽徵機關申請營業登記。」
    、「營業人有左列情形之一者，主管稽徵機關得依照查得之資料，核定其銷售額
    及應納稅額並補徵之：一、‧‧‧三、未辦妥營業登記，即行開始營業，或已申
    請歇業仍繼續營業，而未依規定申報銷售額者。‧‧‧」、「納稅義務人，有左
    列情形之一者，除追繳稅款外，按所漏稅額處一倍至十倍罰鍰，並得停止其營業
    ：一、未依規定申請營業登記而營業者。‧‧‧」分別為行為時營業稅法第一條
    、第二條、第三條第一項、第二十八條、第四十三條第一項第三款及第五十一條
    第一款所規定。又「營業人以土地及其定著物合併銷售時，除銷售價格按土地與
    定著物分別載明者外，依房屋評定標準價格占土地公告現值及房屋評定標準價格
    總額之比例，計算其定著物部分之銷售額。」、「本法第五十一條第一款至第六
    款之漏稅額，依左列規定認定之：一、第一款至第四款及第六款，以經主管稽徵
    機關依查得之資料，核定應補徵之應納稅額為漏稅額。」復為同法施行細則第二
    十一條及第五十二條第二項第一款所明定。
二、本件係原告二人未依規定辦理營業登記，以其個人名義為起造人，於其所有系爭
    土地投資興建房屋等建物；原告分別於八十九年十月二十三日及九十年四月二日
    將其所共同取得建物中錦西街三十八巷三十二之一號二樓之一與同座落門牌之七
    樓及錦西街三十八巷三十四號一樓之共同使用部分等房屋出售；原處分機關爰以
    查得系爭房屋之公證契價作為其房屋銷售額，各計九一七、八一○元及一、二一
    八、九九○元（未含稅），乃分別補徵營業稅計四五、八九○元及六○、九四九
    元，並按其所漏稅額處一‧五倍罰鍰計六八、八○○元及九一、四○○元（計至
    百元止）。原告不服，則主張渠等並非以建屋出售為業的營業人，且所擁有之土
    地、房屋皆為自用，自符合自用改建的解釋意旨，原處分機關不應予以課徵營業
    稅及處罰云云，資為抗辯。
三、經查：
  (一)本件原告未依規定辦理營業登記，以其個人名義為起造人，於其所有坐落台北市
    大同區○○段○○段一五六地號土地，投資興建台北市○○街三十八巷三十二號
    等建物，原告分別於八十九年十月二十三日及九十年四月二日將其所共同取得建
    物中錦西街三十八巷三十二之一號二樓之一與同座落門牌之七樓及錦西街三十八
    巷三十四號一樓之共同使用部分等房屋之事實，有臺北市政府工務局八十七年三
    月二十八日核發之八十七建字第一二九號建造執照及八十九年四月二十八日核發
    之八十九使字第一三九號使用執照、契稅申報書、建築改良物買賣所有權移轉契
    約書等影本在卷可按，洵堪認定。
  (二)按「建屋出售核屬營業稅法規定應課徵營業稅之範圍，自本函發布日起，經建築
    主管機關核發建造執照者，除土地所有權人以持有一年以上之自用住宅用地，拆
    除改建房屋出售者外，均應依法辦理營業登記，課徵營業稅及營利事業所得稅。
    ‧‧‧有關個人出資建屋出售，其財產交易所得計課綜合所得稅之規定，適用之
    範圍，自本函發布日起，應以依本函規定免辦營業登記並免課徵營業稅及營利事
    業所得稅者為限。」、「又依營業稅法第三十五條第一項規定，營業人不論有無
    銷售額，應按期填具申報書，檢附退抵稅款及其他有關文件，向主管稽徵機關申
    報銷售額、應納或溢付營業稅額。準此，營業人之進項稅額准予扣抵或退還，應
    以申報者為前提，故營業人違反營業稅法第五十一條第一款至第四款及第六款，
    據以處罰之案件，營業人如於經查獲後始提出合法進項憑證者，稽徵機關於計算
    其漏稅額時尚不宜准其扣抵銷項稅額。」亦分別經財政部八十一年一月三十一日
    台財稅第000000000號及八十九年十月十九日台財稅第○八九○四五七
    二五四號函釋有案。上開函釋，係財政部基於職權所為釋示，並未逾越法律規定
    ，自可適用。查原告係銷售以取得代價，已如上述；依前揭規定，即應辦理營業
    登記繳納營業稅。
  (三)本件系爭建地於八十七年三月合作興建房屋時至前一年，其間已屬空地，雖原告
    主張原址房屋係因於七十九年元旦遭火燒燬，無法居住，實情非得已；然上開財
    政部八十一年一月三十一日台財稅第000000000號函釋「土地所有權人
    以持有一年以上自用住宅用地，拆除改建房屋出售者。」之規定不符，自難援用
    ；原告既非屬持有一年以上之自用住宅用地拆除改建房屋出售，從而原處分機關
    乃以查得系爭房屋之公證契價作為其房屋銷售額，各計九一七、八一○元及一、
    二一八、九九○元（未含稅），分別核定補徵營業稅計四五、八九○元及六○、
    九四九元，依法自屬有據。
  (四)末按司法院釋字第二七五號解釋「人民違反法律上之義務而應受行政罰之行為，
    法律無特別規定時，雖不以出於故意為必要，仍須以過失為其責任條件。但應受
    行政罰之行為，僅須違反禁止規定或作為義務，而不以發生損害或危險為其要件
    者，推定為其過失，於行為人不能舉證證明自己無過失時，即應受處罰。」，本
    件原告雖主張原處分機關未事先輔導，待出售完畢，即補課營業稅及罰鍰，有違
    行政程序法第八條所謂誠實信用原則等語；惟查原告建屋銷售而營利，理應辦理
    營業登記，且法律並無明文規定稅捐稽徵機關應對於業者為事先輔導，是揆諸上
    開司法院解釋意旨，原告亦屬有過失，自應受罰，併此敘明。
四、綜上所述，原處分機關對原告分別補徵營業稅四五、八九○元及六○、九四九元
    ，並按其所漏稅額處一‧五倍罰鍰計六八、八○○元及九一、四○○元，認事用
    法，並無違誤；訴願決定，予以維持，亦無不合，原告起訴請求撤銷原處分及訴
    願決定，為無理由，應予駁回。
據上論結，本件原告之訴為無理由，爰依行政訴訟法第九十八條第三項前段、第一百
零四條、民事訴訟法第八十五條第一項前段，判決如主文。
中　　華　　民　　國　 　九十三　　　年　　　七　　　　月　　　十五　　　日
               臺 北 高 等 行 政 法 院   第 七 庭
                              審 判 長 法  官　鄭　小　康
                                       法  官　林　金　本
                                       法  官　黃　秋　鴻
右為正本係照原本作成。
如不服本判決，應於送達後二十日內，向本院提出上訴狀並表明上訴理由，如於本判
決宣示後送達前提起上訴者，應於判決送達後二十日內補提上訴理由書（須按他造人
數附繕本）。
中　　華　　民　　國　 　九十三　　　年　　　七　　　　月　　　十五　　　日
                                       書 記 官  王 琍 瑩
